【裁判字號】    97,交抗,325
【裁判日期】    980106
【裁判案由】    聲明異議
【裁判全文】
臺灣高等法院臺南分院交通事件裁定     97年度交抗字第325號
抗  告  人
即受處分人  甲○○
上列抗告人即受處分人因違反道路交通管理處罰條例案件，不服
臺灣臺南地方法院中華民國97年12月5日所為裁定（97年交聲字
第198號），提起抗告，本院裁定如下：
    主  文
抗告駁回。
    理  由
一、本件抗告意旨略以：
  (一)依證人郭潤坤警員作證，火車站前道路之標線，自93年以來
    未曾變動過，但抗告人即受處分人（以下稱受處分人）印象
    中行經路口前就可以看見明確的標線，經上網查證發現舊斗
    六車站於2006年11月3日拆除，並有1張車站興建中之照片，
    指向線位於路口位置，且無枕木紋，顯然郭潤坤警員所作之
    證言，與事實並不相符。
  (二)原裁定未考慮到當日為星期日下午3時，在火車站鬧區，正
    為接近人潮尖峰時段，只依照片及證詞，恐有不足。
  (三)原裁定質疑「何以受處分人見到該指向線後反而掉頭行駛？
    」，然受處分人係因不遵守指示標誌、標線，依然可適用第
    60 條第2項第3款告發，故當受處分人轉彎後，發現原本路
    口的指向線移除，並設置於2公尺後，自當遵守變更後的標
    線指示。
  (四)標線設置未依交通標誌標線號誌設置規則中的要點設置在顯
    明處。當受處分人行經該路段，發覺原來的標誌、標線移除，
    直覺反應是政府的便民措施，待轉彎後才見到內縮2公尺的
    指向線，為免追撞事故，故先行進入後再迴轉。依行政程序
    法第8條後段、第9條規定，當警局將指向線內縮2公尺，應
    考慮到對用路人不利之情形。按交通標誌、標號、號誌之設
    置應遵守道路交通標誌標線號誌設置規則規範，以確保駕駛
    人能於合理之行車視線範圍內知悉行車管制資訊，不致因路
    況或其他原因影響駕駛人之判斷，如標誌、號誌之設置未符
    上開規則之旨，使駕駛人反應不及，或因位置導致視線障礙
    者，若率爾將行政機關不確實之行政作為，歸責於用路人，
    尚嫌嚴苛。
二、原裁定理由意旨則為：
    按汽車駕駛人爭道行駛而不按遵行之方向行駛，處600元以
    上1,800元以下罰鍰，並記違規點數1點，道路交通管理處罰
    條例第45條第1款、第63條第1項第1款分別定有明文。經查
    ：
  (一)本件受處分人於上開時地，駕駛ＭＬＸ─908號重型機車，
    自民生路左轉進入斗六火車站前圓環內之車道，但其行駛之
    方向與車道內劃設之指向線方向相反，因而為在場值勤之警
    員郭潤坤攔停後開單舉發，受處分人提出陳述，原處分機關
    仍認違規行為屬實，依據前揭規定裁罰受處分人900元，併
    記違規點數1點等事實，為受處分人所自承，復經證人郭潤
    坤到庭證述屬實，且有雲林縣警察局97年8月17日雲警交字
    第KAE016277號舉發違反道路交通管理事件通知單、原處分
    機關97年9月19日雲監裁字第裁72-KAE016277號裁決書及雲
    林縣警察局斗六分局97年10月21日雲警六交字第0970016203
    號函所附斗六火車站廣場平面圖與照片10張在卷可稽，堪信
    為真實。
  (二)受處分人雖執前詞置辯，惟斗六火車站前圓環車道內業已劃
    設白色直行箭頭之指向線，用以指示車輛行車行駛之方向，
    若用路人從民生路欲左轉進入該圓環車道前，明顯可以辨識
    該指向線無誤，此觀卷附現場照片即可明瞭，且舉發當時為
    白天，天候晴朗，視線良好，業據郭潤坤證述明確，並無視
    距不良之情事，則受處分人自民生路左轉進入該圓環車道前
    ，豈有未見該車道內之指向線標線之理？是受處分人陳稱該
    處未設置明顯禁制標誌，標線設置顯亦有缺失，且因行人眾
    多影響視線，其無故意或過失云云，已無可取，又該指向線
    既已劃設明確，受處分人並無任何信賴之基礎存在，自無適
    用「信賴保護原則」主張免罰之可能。另所謂標線，係指管
    制道路交通，表示警告、禁制、指示，而在路面或其他設施
    上劃設之線條、圖形或文字；駕駛人駕駛車輛或行人在道路
    上，應遵守道路交通標誌、標線、號誌之指示、警告、禁制
    規定，並服從執行交通勤務之警察或依法令執行指揮交通及
    交通稽查任務人員之指揮；駕駛人駕駛汽車（依道路交通管
    理處罰條例第3條第8款規定，汽車包括機器腳踏車即機車）
    ，應遵守道路交通標誌、標線、號誌之指示，亦為道路交通
    管理處罰條例第3條第6款、第4條第1項、道路交通安全規則
    第90條所明定。受處分人既自承考領駕照10餘年，對上開規
    定理應知之甚詳，此觀受處分人自承其見到該指向線後隨即
    靠邊等待左轉，亦可明瞭。若受處分人確認無須遵守該車道
    內指向線劃設之方向行駛，何以受處分人見到該指向線後反
    而掉頭行駛？再就法效性立論，同條例第4條第2項復授權行
    政院交通部復會同內政部訂定「道路交通標誌標線號誌設置
    規則」，作為各該標誌、標線或號誌設置之準則，該規則本
    身即屬行政機關基於法律授權，對多數不特定人民就一般事
    項所作抽象之對外發生法律效果之規定（學理上稱之為「法
    規命令」，行政程序法第150條第1項之規定參照）。主管機
    關（公路主管機關、市區道路主管機關及警察機關）根據道
    路交通標誌標線號誌設置規則所設置各該標誌、標線或號誌
    ，自均對用路人產生一定程度之規範效果（學理上稱之為「
    對物之一般處分」，行政程序法第92條第2項後段參照）。
    道路交通標誌標線號誌設置規則第188條第1項既已明定「指
    向線，用以指示車輛行駛方向。以白色箭頭劃設於車道上。
    」主管機關依據該法規命令在斗六火車站前圓環車道劃設直
    線箭頭之指向線，指示該圓環車道內之駕駛人應遵行一定方
    向行駛，各該駕駛人自應遵循之，以達加強道路交通管理，
    維護交通秩序，確保交通安全之目的（道路交通管理處罰條
    例第1條規定參照）。是受處分人未遵行該車道內指向線之
    方向行駛，自屬「不按遵行之方向行駛」，同為爭道行駛之
    交通違規行為。從而，受處分人辯稱指示標線不具遵行、禁
    止或限制之法律效果云云，要屬無稽。
  (三)至違反道路交通管理事件統一裁罰基準及處理細則第12條固
    授權交通勤務警察或依法令執行交通稽查任務人員遇有同條
    所定各該情形，未嚴重危害交通安全、秩序或發生交通事故
    ，且情節輕微，以不舉發為適當者，得免予舉發之權限。然
    是否合於該條項之規定，抑或是否可免予舉發，該條授權值
    勤人員自由裁量，並非違規人所得強求，苟無裁量怠惰、恣
    意或濫用等情事，本院自應尊重。是郭潤坤警員認本案受處
    分人違規屬實，復認本案無免予舉發之事由，逕對受處分人
    開單舉發，自亦難認有何違法之處。
  (四)從而，本件受處分人之違規行為屬實，原處分機關依道路交
    通管理處罰條例第45 條第1款規定，並參酌違反道路交通管
    理事件統一裁罰基準表，裁處受處分人罰鍰900元，並依同
    條例第63條第1項第1款記違規點數1點，於法並無不合。受
    處分人本件異議為無理由，應予駁回。
三、本院經查：
  (一)由雲林縣警察局斗六分局97年10月21日雲警六交字第097001
    6203號函斗六火車站前廣場平面圖及標誌設置照片可悉，前
    開火車站出入口處地上，確有劃設有汽機車應遵行方向標誌
    ，且該標誌復未為任何障礙物所遮蔽，該路段交通標誌之設
    置至為明確。從而，縱抗告意旨主張該指向線較原先設置內
    縮2公尺，於待彎時方見之，惟按標誌、標線、號誌之設置
    目的，在於提供車輛駕駛人及行人有關道路路況之警告、禁
    制、指示等資訊，以便利行旅及促進交通安全，道路交通標
    誌標線號誌設置規則第2條定有明文，受處分人駕駛車輛參
    與道路交通，自應對道路上設置之所有標誌、標線、號誌加
    以特別之注意，並確實遵守，以維護自身及其他用路權人之
    安全，縱於交通尖峰時段，亦難免於注意之責。是依上述現
    場情形，受處分人只須加以特別之注意，即得辨識該標誌確
    實置於該處，則其前開主張人潮尖峰時段不易清楚辨識標示
    及標示不明確之抗辯云云，並無可採。
  (二)又交通員警掣單舉發違反道路交通管理處罰條例所列違規事
    實，本質上為行政處分，係公務員基於職務上權力，依法就
    特定具體事件所為具有公法上效果之單方行政行為，基於公
    務員為公法上行為具有公信力之原則，該行政處分當可被推
    定為真正，其據以依法處分之事實認定亦為真正無誤，此與
    民事訴訟法第355條第2項規定：「文書依其程式及意旨得認
    作公文書者，推定其為真正」之情形相同，本此公信原則，
    乃立法者賦予行政機關制定違反道路交通事件統一裁罰標準
    及處理細則，使勤務警員得當機處分以達其維護交通秩序、
    安全之行政目的，反之，若謂公務員一切行政行為均需預留
    證據以證明真實，則國家行政勢必窒礙難行，據此，刑事訴
    訟法第159條之4第1款亦規定，公務員職務上製作之紀錄文
    書、證明文書如被提出於法院，用以證明文書所載事項真實
    者，性質上亦不失為傳聞證據之1種，但因該等文書係公務
    員依其職權所為，與其責任、信譽攸關，若有錯誤、虛偽，
    公務員可能因此負擔刑事及行政責任，從而其正確性高，且
    該等文書經常處於可受公開檢查之狀態，若有錯誤，甚易發
    現而予以糾正，是以，除顯有不可信之情況外，其真實之保
    障高。再者，本件並無任何證據足資證明執勤警員有捏造事
    實、違法取締之情事，則執勤警員本其維護交通秩序、安全
    職責所為之逕行舉發，自應受到合法、正確之推定。是以受
    處分人抗辯：行政機關交通標誌之設置未符合道路交通標誌
    標線號誌設置規則規範，使駕駛人反應不及或導致視線障礙
    者，將不確實行政行為歸責於用路人，尚嫌嚴苛云云，亦無
    足取。
四、綜上所述，依上開卷附之證據資料，堪認受處分人本件未遵
    行該車道指向線方向行駛之違規事實，已甚明確。從而，原
    處分機關乃依前揭道路交通管理處罰條例第45條第1款規定
    ，並參酌違反道路交通管理事件統一裁罰基準表，裁處受處
    分人罰鍰900元、並依第63條第1項第1款規定，裁處受處分
    人記違規點數1點，於法尚無不合。原審認原處分機關所為
    之裁處，並無違誤，因而駁回受處分人所提之聲明異議。本
    院經核，原裁定認事用法，均無不當。抗告意旨猶執前詞指
    摘原裁定不當，為無理由，應予駁回。
五、據上論結，應依道路交通案件處理辦法第26條，刑事訴訟法
    第412條，裁定如主文。
中    華    民    國    98    年    1     月    6     日
                  刑事第二庭    審判長法  官  葉居正
                                      法  官  洪碧雀
                                      法  官  郭千黛
以上正本證明與原本無異。
不得再抗告。
                                      書記官  尤乃玉
中    華    民    國    98    年    1     月    7     日


司法院資訊處製作；財團法人民間司法改革基金會備份。
